【裁判字號】    90,台上,1983
【裁判日期】    901108
【裁判案由】    租佃爭議
【裁判全文】
最高法院民事判決                                九十年度台上字第一九八三號
    上  訴  人  戊○○
                丁○○
                丙  ○
                乙  ○
                己○○
    共      同
    訴訟代理人  楊沛生律師
    被 上 訴人  甲○○
右當事人間因租佃爭議事件，上訴人對於中華民國八十九年三月二十八日台灣高等法
院第二審判決（八十八年度上字第九六號），提起上訴，本院判決如左：
    主  文
上訴駁回。
第三審訴訟費用由上訴人負擔。
    理  由
本件被上訴人主張：伊自民國三十八年間起即向上訴人之被繼承人鄭企等人承租坐落
新竹縣新豐鄉○○○段三九八號田地（下稱系爭土地）內面積一點一四七五甲耕作，
並經新竹縣新豐鄉公所准予辦理耕地租約登記。八十四年三月二十五日兩造合意減縮
土地之承租面積為零點六五九六公頃。詎八十五年十二月三十一日系爭土地之租期屆
滿，伊請求續訂租約時，竟遭上訴人拒絕，且以租約業經其終止，而否認該耕地租賃
關係存在。伊依法定程序申請調解、調處，均不成立等情。爰減縮求為確認兩造間就
系爭土地內如原判決附圖（下稱附圖）所示Ａ、Ｂ、Ｃ、Ｄ部分面積合計零點四五一
三公頃之耕地租賃關係存在之判決（被上訴人另請求上訴人「會同為租約續約登記」
部分，經原審維持第一審所為被上訴人敗訴之判決，駁回其上訴，被上訴人未再聲明
不服）。
上訴人則以：系爭土地為軍方之射擊區，係都市計畫法規定之「機關用地」或「其他
公用事業用地」，自屬耕地三七五減租條例第十七條第一項第五款後段之「變更為非
耕地使用」或屬都市計畫法所規定之「公共設施用地」。伊即得依該第十七條第一項
第五款之規定終止租約；況被上訴人與陸軍獨立第五十一旅司令部簽有休耕補貼金協
議書，被上訴人先後三次領取七十八年起至八十六年止之補貼金，並於協議書上約定
「於領取……後，無條件供軍方演訓使用……」、「本人於補貼有效期間放棄上開土
地之運用」，已明確表示放棄耕作權。伊依同條例第十七條第一項第二款規定終止租
約，亦無不合。縱被上訴人未放棄耕作權，然被上訴人非因不可抗力僅就系爭土地耕
作其中之一部分，並非全部耕種，而繼續一年以上不為耕作，伊更得終止全部租約。
是兩造間之租賃關係既已不存在，被上訴人之請求即屬無據等語，資為抗辯。
原審依調查證據為辯論之結果，以：被上訴人主張之前揭事實，已據其提出新竹縣私
有耕地租約、新竹縣新豐鄉公所函等件為證，上訴人亦不否認出租系爭土地於被上訴
人。雖以前詞置辯。惟查，系爭土地屬國軍坑子口山靶場射擊危險範圍，於領取休耕
補貼金期間無法耕作，有陸軍九九九一部隊八十八年七月十九日（八八）月武字第三
二九九號函示：「案內土地係屬本軍坑子口山戰車射擊場範圍，五十二年基於訓練需
要設立迄今，六十九年公告以要塞堡壘地帶法劃定管制範圍，八十一年一月一日奉國
防部（八一）昭暘字第○○○七號公告為要塞管制區域……，自八十四年度起針對射
擊危險範圍內之土地發放民地休耕補貼金，往前追溯至七十八年，即一次發放七年（
七十八年至八十四年），爾後每年實施。案內土地確位於發放休耕補貼金範圍內，於
每年領取補貼金時與本部簽有協議書，言明無條件供軍方演訓使用，並於補貼金有效
期間放棄上開土地之運用，於本部坑子口山靶場射擊危險範圍（即發放休耕補貼金範
圍）內之土地，無論是否射擊期間，依協議內容，均已放棄土地運用，因此不得入內
耕作，如有發現入內耕作情事，平時（未射擊期間）本部巡查人員予以勸阻，告知事
實，射擊管制期間，由靶場管制單位（裝訓部）執行，以防危安事件」等內容為憑，
足見被上訴人於系爭土地之租約存續期間內，與陸軍獨立第五十一旅司令部簽立協議
書，領取休耕補貼金，將系爭土地供軍方演訓而未繼續耕作，係屬不可抗力之因素所
致，非可歸責於被上訴人甚明。況依要塞堡壘地帶法劃定之管制範圍，仍可因軍方檢
討而改變，倘軍方將系爭土地排除於坑子口山靶場射擊危險範圍外，被上訴人即可恢
復耕作，此與耕作權之放棄自屬有別。參諸該屬於國軍坑子口山靶場射擊危險範圍之
系爭土地，迄今尚未依法編定或變更為非耕地使用，有新竹縣新豐鄉公所函及土地登
記簿謄本可稽等情，上訴人辯稱：被上訴人領取系爭土地休耕補貼金，係放棄耕作權
，且系爭土地已變更為非耕地使用，亦屬都市計畫法之「公共設施用地」云云，為無
足取，其據以向被上訴人為終止系爭耕地租約之意思表示，已屬無理。再依前開陸軍
九九九一部隊函示之內容，系爭土地既僅不得入內耕作，尚非不可耕作，而被上訴人
於系爭土地被劃入坑子口山靶場射擊危險範圍後，實際上確未曾中斷其耕作，為兩造
所不爭執，並經原審勘驗現場無訛，堪認系爭土地客觀上仍可耕作。上訴人雖稱：縱
可耕作，但被上訴人僅耕作一部分，其餘部分已繼續一年以上未為耕作云云，惟兩造
於八十四年間協議減縮承租面積為零點六五九六公頃，於向新竹縣新豐鄉公所辦妥租
約變更登記，而由被上訴人放棄部分土地之耕作權，歸還該部分土地於上訴人時，實
未測量其範圍，為兩造所不爭執，則被上訴人究係歸還多少土地於上訴人，即無從查
考。上訴人固稱：伊係將系爭三九八號土地內如附圖所示Ａ、Ｂ、Ｃ、Ｄ、Ｋ等部分
交付被上訴人耕作，然被上訴人否認有承租Ｋ部分土地，而第一審履勘現場時，附圖
所示Ａ、Ｂ、Ｃ部分之土地係由被上訴人種植稻米及蔬菜，附圖所示Ｄ部分之土地為
灌溉用水塘；於原審履勘時，該Ａ、Ｂ、Ｃ部分之稻米剛收割完畢，Ｄ部分仍為灌溉
用水塘，至Ｋ部分土地則無耕作跡象。有勘驗筆錄可考。揆諸常情，倘上訴人曾併將
Ｋ部分土地交付被上訴人承租耕作，被上訴人當無單獨就此部分任其荒蕪而不為耕作
之理。此外，上訴人又不能舉證證明其確將Ｋ部分土地交付被上訴人耕作，足認被上
訴人有繼續耕作其承租之附圖所示Ａ、Ｂ、Ｃ、Ｄ部分土地，Ｋ部分土地並不在其承
耕之列，尚無上訴人所稱被上訴人未全部耕種承租土地已達一年以上之情事。上訴人
依耕地三七五減租條例第十七條一項第四款規定，向被上訴人為終止系爭全部耕地租
約之意思表示亦不生終止之效力。綜上所述，被上訴人請求確認兩造間就系爭三九八
土地內如附圖所示Ａ、Ｂ、Ｃ、Ｄ部分土地（面積合計零點四五一三公頃）之租賃關
係存在，即屬正當，應予准許。為其心證之所由得。並說明兩造之其餘攻擊防禦方法
，不予審酌之理由。因而就該確認兩造間耕地租賃關係存在部分，將第一審所為被上
訴人敗訴之判決予以廢棄，改判如其聲明，經核於法洵無違誤。上訴論旨，猶就原審
取捨證據、認定事實及適用法律之職權行使，指摘原判決關此部分為不當，求予廢棄
，非有理由。
據上論結，本件上訴為無理由，依民事訴訟法第四百八十一條、第四百四十九條第一
項、第七十八條，判決如主文。
中      華      民      國     九十     年     十一     月      八      日
                              最高法院民事第七庭
                                  審判長法官  蘇  茂  秋
                                        法官  朱  建  男
                                        法官  曾  煌  圳
                                        法官  李  慧  兒
                                        法官  劉  福  聲
      右正本證明與原本無異
                                              書  記  官
中      華      民      國     九十     年     十一     月    二十一    日


司法院資訊處製作；財團法人民間司法改革基金會備份。
